臺灣高等法院民事判決　　　　　　　　　95年度上易字第81號
上　訴　人　林俊雄即永加工程行
訴訟代理人　許桂挺律師
被　上訴人　遠鎮工程有限公司
法定代理人　甲○○
訴訟代理人　蔡鎮隆律師
上列當事人間給付工程款事件，上訴人對於中華民國94年12月8
日臺灣宜蘭地方法院94年度訴字第205 號第一審判決提起上訴，
本院於95年12月19日言詞辯論終結，判決如下：
　　主　文
原判決關於駁回上訴人下開第二項之訴及該部分假執行之聲請，
暨訴訟費用（除確定部分外）之裁判，均廢棄。
上開廢棄部分，被上訴人應再給付上訴人新台幣陸拾萬零貳佰肆
拾肆元及自民國九十四年三月十一日起至清償日止，按年息百分
之五計算之利息。
第一（除確定部分外），二審訴訟費用由被上訴人負擔。
    事實及理由
壹、程序方面：
一、上訴人原上訴聲明為「(一)原判決不利上訴人部分廢棄。(二)上
    開廢棄部分，被上訴人應再給付上訴人新臺幣（下同）673,
    283元及自民國（下同）94年3月11日起至清償之日止按年息
    5％計算之利息」，嗣於95年4月12日減縮聲明為「(一)原判決
    關於駁回上訴人後開開第二項之訴部分廢棄。(二)上開廢棄部
    分，被上訴人應再給付上訴人600,244元，及自94年3月11日
    起至清償日止按年息5％計算之利息」（見本院卷第31頁）
    。核其所為，乃應受判決事項聲明之減縮，依民事訴訟法第
    446條第1項但書、第255條第1項第3款之規定 ，自應准許之
    ，合先敘明。
貳、實體方面：
一、上訴人起訴主張：訴外人樺興機電有限公司（下稱樺興公司
    ）承包南投縣埔里鎮縣屬行政機關興建工程，被上訴人並向
    訴外人樺興公司承包上開工程之「空調設備安裝水管控制線
    工程」後，再將所承包工程交由伊承攬，雙方並於92年12月
    8日訂立工程承攬合約書，約定總工程款為2,700,000元。前
    開工程伊已依約完工 ，然被上訴人迄今僅給付1,900,000元
    之工程款，尚有餘款800,000 元未為給付，經扣除被上訴人
    自行給付之水管材料費用後，被上訴人尚應給付伊工程款72
    0,000元。再者 ，依據兩造合約書所附估價單之記載，伊所
    施作之工程不含鋁、電等部份，且此估價單既附於合約書內
    ，已屬合約之一部分，應有法律效力，故被上訴人嗣後另請
    求伊追加施作之鋁皮工程，伊自得向被上訴人請求此追加工
    程款100,000元，然上開款項屢經伊請求 ，均未獲被上訴人
    置理，為此依兩造間之承攬契約關係，求為命被上訴人應給
    付伊820,000元，及自94年3月11日起至清償日止按年息5%計
    算之利息之判決。原審判決命被上訴人應給付上訴人146,71
    7元及其法定遲延利息 ，而駁回上訴人其餘之請求。被上訴
    人就其敗訴部分（即146,717元本息部分） ，並未聲明不服
    ，已告確定；上訴人就其敗訴部分中之600,244元 （即保固
    金81,000元、工資380,000元 、93年4月、7月、8月、9月清
    潔費39,244元，追加工程款100,000元部分） 提起上訴，其
    餘部分（即93年3月以前清潔費223,039元，瑕疵減少價金40
    ,000 元 ，利息損失10,000元部分）則未據聲明不服，亦告
    確定，並於本院聲明：(一)原判決關於駁回上訴人後開第二項
    之訴部分廢棄。(二)上開廢棄部分，被上訴人應再給付上訴人
    600,244元，及自94年3月11日起至清償日止按年息5%計算之
    利息。
二、被上訴人則以：兩造係就「南投縣埔里鎮縣屬行政機關興建
    工程」中之「空調設備安裝水管控制線工程」簽訂契約。依
    兩造簽訂之合約規定，上訴人應依照核定之工程圖施作，而
    依工程圖（即南投縣屬埔里行政機關新建工程空調工程圖）
    所示，圖號AC-18為系爭空調工程第二層控制平面圖 、圖號
    AC-19為系爭空調工程第三層控制平面圖、圖號AC-20為系爭
    空調工程第四層控制平面圖及圖號AC-21 為系爭空調工程第
    五層控制平面圖，足徵，關於自動控制線工程為原合約應施
    作之內容。另圖號AC-24 為系爭空調工程施工大樣其中該圖
    左上角水管保溫示意圖即為關於鋁皮部分，足見，鋁皮亦為
    原合約應施作之內容。又該項工程為總價承攬，上訴人需依
    照使用單位、監造單位核定之工程圖施工，且雙方已約明如
    單價分析表內有項目漏列或數量不足等情發生時，上訴人亦
    不得要求變更加價。而上訴人所主張之鋁皮部分，本即為承
    攬合約之內容，並載明於工程圖說中，並非伊於簽約後所追
    加新增，上訴人本有施作之義務，自不得向伊請求此項費用
    。至於契約書所附之估價單，製作日期為92年11年19日，兩
    造簽約日則為92年12月8日 ，且於簽約時就估價單之施作內
    容及價金均已變更，故該估價單僅供兩造參考，非合約之實
    質內容。甚且，兩造既約定總價承攬，即無另行排除鋁皮施
    作之合意。再者，本件上訴人所施作之工程，因發生上訴人
    漏未施作自動控制線工程，亦未處理清潔事宜，致伊另僱工
    施作自動控制線工程而支出380,000元 ，且遭業主即訴外人
    樺興公司扣除93年4 、7、8、9月之清潔費計39,244元 ，伊
    自得依據兩造間合約書第8條及合約補充說明第3點之約定，
    主張扣除上開款項等語，資為抗辯，並於本院聲明駁回上訴
    人之上訴。
三、查訴外人樺興公司將所承攬「南投縣埔里鎮縣屬行政機關興
    建工程」中之「空調設備安裝水管控制線工程」轉包給被上
    訴人，被上訴人再將該工程中「空調設備安裝水管控制線工
    程」部分交由上訴人承攬，雙方於92年12月08日簽訂工程合
    約書，約定工程總價為2,700,000元。前開工程 ，上訴人業
    已完工，被上訴人迄今給付上訴人工程款1,900,000元 ，經
    扣除被上訴人自行支付之水管材料費用80,000元後，尚有餘
    款720,000元未為給付 ，上訴人即委託律師以94年3月2日九
    四金法催字第2號律師函，催告被上訴人應於文到後7日內給
    付，被上訴已於94年3月3日收受律師函，惟迄至催告期限屆
    滿即94年3月10日仍未獲被上訴人給付 。又被上訴人尚未支
    付之工程款，其中工程總價3%即81,000元部分，依工程合約
    書第5條約定 ，係屬保固金，須待保固期滿後，上訴人始得
    請求，又被上訴人向訴外人樺興公司承攬之系爭工程，業經
    訴外人樺興公司驗收結算完成，惟遭訴外人樺興公司扣款66
    ,783 扣款項目包括93年1、2、3月份之清潔費23,039元，93
    年4月份之清潔費29,500元，及93年7、8、9月之清潔費9,74
    4元、同年12月份之清潔費4,500元，其中93年1至3月份之清
    潔費23,039元，上訴人同意自其得請求之工程款中予以扣除
    。另上訴人同意被上訴人得在本件上訴人可請求之工程款中
    扣除被上訴人僱工修繕主機及天花板滲水所支出之40,000元
    及利息損失10,000元。另系爭工程之保固期限已屆滿等事實
    ，已為兩造所不爭執，且據上訴人提出工程合約書、扣款明
    細單、律師函暨回執為證，復有訴外人樺興公司於94年10月
    13日以樺興字第94101301號函所檢附之工程合約書、結算完
    工切結書、廠商扣款明細表暨付款憑證等件在卷可憑（見原
    審卷第8至15頁、第28至29頁、第48-2至65頁） ，自堪信為
    實在。
四、上訴人主張兩造間所訂立之系爭工程合約，確未包含自動控
    制線及鋁皮部分之施作，且伊施作系爭工程依約完工至今，
    已逾系爭工程合約所訂之保固期間，被上訴人依系爭工程合
    約，自應給付伊尚未給付之工程款720,000元 ，再者兩造所
    約定之承攬工程既不包括電（自動控制線）及鋁皮部分，伊
    所追加之鋁皮工程部分工程款100,000元 ，應由被上訴人負
    給付之責，不應自尚未給伊之工程款中扣除，又伊所承作之
    系爭工程均於93年3月底全部施作完畢 ，自動控制線工程費
    用380.000元及因此所衍生之93年4月、7月、8月、9 月之清
    潔費39,244元，應由被上訴人自行負擔，不得自尚未給付伊
    之工程款中扣除，另系爭工程保固期間已屆滿，且未發生應
    由伊負責損害賠償之情事，被上訴人依約應返還保固金81,0
    00元，被上訴人亦不得自其尚未給付伊之工程款中扣除，被
    上訴人尚未給付伊工程款720,000元 ，加上被上訴人應給付
    之追加鋁皮部分工程款100,000元計820,000元，扣除原審已
    判准部分146,717元 ，再扣除原審駁回而伊未上訴部分已確
    定部分73,039元（23,039+40,000+10,000=73,039） ，被上
    訴人尚應給付伊600,244元（820,0000-000,717-73,039=600
    ,244），從而被上訴人就上開鋁皮追加工程款，自動控制線
    工程款及其衍生之清潔費、保固金共600,244元（10,000+38
    0,000+39,244+81,000=600,244） 尚不得自尚未給付伊之工
    程款（包括追加工程款）中扣除云云；被上訴人則以前揭情
    詞置辯，經查：
  (一)、兩造間所訂系爭工程合約載明「空調配管工程承攬合約」
      第3 條約定：南投縣埔里鎮縣屬行政機關壹、鎮民會館及
      BIF管理室，貳、衛生所（A棟1F~2F），、稅捐處（B棟
      1F~2F），肆、國稅局（B棟3F~4F），伍、戶政事務所（C
      棟1F~2F），陸、地政事務所（C棟3F～5F）。依照使用單
      位，監造單位核定之施工圖施工、施工說明書、施工規範
      及議定之工程範圍施工－採責任施工方式，並負責驗收合
      格，如文件內容有未盡明瞭之處，以甲方（即被上訴人）
      及使用單位，監達（造)單位之監工人員解說為準」 ; 同
      合約第20條約定：「切結書：本公司（人）茲承包被上訴
      人公司之南投縣埔里鎮縣屬行政機關空調配管工程，有關
      本工程係由本公司總價承包，故合約所附材料數量如為完
      成本合約原設計之精神而有所不足時，本公司原無條件遵
      照圖說及業主指示辦理而不得要求加價，且日後如因本公
      司不按以上所述執行時而造成一切損失，則本公司願無條
      件賠償一切損失，空口無憑，特立切結；系爭工程合約補
      充說明第6點：約定：「本案乙方（即上訴人） 以總價方
      式承攬，為完成本合約工程，如單價分析表內有項目漏列
      或數量不足等情事發生時，乙方不得要求變更加價，若使
      用單位辦理變更設計除外」參照上述約定，兩造所訂系爭
      工程合約並未明訂系爭工程是否包括「自動控制線」及「
      鋁皮」，而被上訴人與樺興公司所訂工程合約書（原審卷
      第49頁至第53頁）中第3 條係載明：「空調設備按裝水管
      控制管線工程」，與系爭工程合約係「空調配管工程」，
      並非完全相同。再者，系爭工程合約書未附有上訴人所出
      具之估價單（原審卷第12頁），該估價單所載施工項目為
      「送風機」、「主機」、「幹管、幹管中五金管墊」並特
      別註明：「含保溫管墊，不含鋁及電」此亦經被上訴人蓋
      公司章予以確認。又被上訴人向樺興公司所承攬工程之總
      價為3,619,048元，而系爭工程總價為2,700,000元，二者
      相差約1,000,000元之數，倘二者施工範圍完全相同 ，被
      上訴人單純轉包，尚未加入管理、利潤等費用，即有淨利
      約1,000,000元，顯逾業界通常之利潤。 又上訴人固於原
      審確認施工圖無訛，惟其陳稱：「這些圖說確實是本件工
      程圖說，圖說上面所畫的斜線也就是被告（即被上訴人）
      ，所指稱的圖樣，確實就是自動控制線，但並不是我們要
      施作的範圍，因為契約已經約定不含鋁電」（原審卷第70
      頁），可見上訴人於原審並未確認兩造所訂系爭工程合約
      係包含鋁、電部分。要之，兩造間所訂系爭工程合約並未
      明定系爭工程中鋁、電部分是否包括在內，惟上訴人出具
      上開估價單，載明將系爭工程中鋁、電部分予以排除，兩
      造並同意將此估價單附於合約書之末，成為系爭工程合約
      之一部分，且由被上訴人公司蓋章確認，衡諸樺興公司發
      包予被上訴人公司之工程總價高達3,619,048元 ，若該工
      程之範圍與系爭工程範圍完全相同，則上訴人所承攬系爭
      工程總價2,700,000元，顯屬過低 ，上訴人復主張自動控
      制線工程即指系爭工程有關電部分，此為被上訴人所不爭
      執（本院卷第67頁），則兩造所約定之施作範圍應不包括
      鋁、電部分，殊堪認定。
  (二)、系爭工程並不包括自動控制線即有關電部分之工程，則自
      動控制線部分之工程即非上訴人依系爭工程合約，應施作
      之範圍，本件被上訴人因而於93年3月至同年9月間僱工施
      作此部分工程計支出380,000元 ，固提出薪資收取證明書
      （原審卷第92頁至第94頁）為證，惟此部分工程既非兩造
      約定由上訴人承作之範圍，理由已見前述，則被上訴人抗
      辯此部分工程支出應由上訴人負擔，且可自其應給付之工
      程款中扣除，自非可採。
  (三)、依系爭工程合約補充說明第3 點約定：「工地清潔費、打
      鑿補修費、水泥砂石費，應自行處理或委託營造公司代勞
      ，費用已含在合約總價內，乙方（即上訴人）不得藉故推
      諉，否則甲方（即被上訴人）有權代為派上清潔或處理，
      並於乙方未領工程款中扣除，如有不足之數並追訴補足之
      」，查被上訴人抗辯其因施作系爭工程中自動控制線工程
      而支出93年4月份清潔費29,500元（23,000+6,500=29,500
      ）、同年7月份清潔費3,744元、同年8月份清潔費3,000元
      、同年9月份清潔費3,000元共39,244元（29,500+3,744+3
      ,000+3,000 元=39,244），此部分應由上訴人負擔，且可
      自上開工程款中扣除云云，復提出樺興公司扣款明細表（
      原審卷第63頁）為證。惟查系爭工程中自動控制線工程並
      非上訴人依約所應承作之工程，而上訴人依約承作之工程
      不含鋁、電部分已於93年3月底即已完工 ，此為被上訴人
      所不爭執，而系爭工程中鋁、電部分又不在兩造約定由上
      訴人施作之範圍內，則施作系爭工程中自動控制線部分所
      衍生之清潔費，自無由令上訴人負擔之理，依前揭補充說
      明第3點約定 ，被上訴人將此部分支出自上訴人未領工程
      款中扣除，亦非有據，殊不足取。
  (四)、查兩造所訂系爭工程合約並不包括鋁皮工程部分，嗣因上
      訴人要求被上訴人追加施作計支出100,000元 ，此有被上
      訴人所委任陳金村律師事務所於94年3月2日94金法催字第
      2號催告函，（原審卷第13、14頁）在卷可攷 ，被上訴人
      對於施作上開鋁皮工程計價100,000元亦不爭執 ，則上訴
      人請求被上訴人給付管加鋁皮工程款100,000元 ，即屬正
      當，應予准許。
  (五)、未依系爭工程合約第17條約定：「本工程自驗收合格業主
      發給證明書之日起保固期限為1年，乙方（即上訴人） 應
      具保固切結在保固期間中如因工料不良致有與原設計功能
      不符及損壞等事情時，乙方應負責重修或更換新品，甲方
      （即上訴人不另給責」，查上訴人完成系爭工程後，經驗
      收合格由業主發給證明書，迄今保固期間業已屆滿，在該
      期間內並無工程損壞等情形，而上訴人尚有810,000 元之
      保固金未向被上訴人領取等情，此為被上訴人所不爭執，
      信屬實在，上訴人依上開約定，請求被上訴人給付前揭保
      固金81,000元，亦屬正當，即應准許。
五、綜上所述，上訴人依系爭工程合約，請求被上訴人應再給付
    600,244元（即原審判准146,717元本息部分外，應予扣除之
    工資380,000元、93年4月、7月、8月、9 月之清潔費39,244
    元追加工程款100,000元、保固金81,000元）及自催告期滿
    翌日（94年3月11日）起至清償日止，按年息5%計算之利息
    ，為有理由，應予准許。原審為上訴人敗訴之判決，應駁回
    其假執行之聲請，即有未洽，上訴意旨指摘原判決此部分不
    當，求予廢棄改判，為有理由，爰由本院就此部分予以廢棄
    ，改判如主文第1、2項所示。
六、本件事件已臻明確，兩造其餘攻擊防禦方法及其他未經援用
    之證據，經斟酌尚無礙於本院前述之認定，無一一論究之必
    要。
七、據上論結，本件上訴為有理由，判決如主文。
中　　華　　民　　國　　96　　年　　1 　　月　　2 　　日
                    民事第十五庭
                        審判長法　官  黃騰耀
　　  　　　　　　　　　　　　法　官  李媛媛
　　　  　　　　　　　　　　　法　官  許文章
正本係照原本作成。
不得上訴。
中　　華　　民　　國　　96　　年　　1 　　月　　9 　　日
　　　　　　　　　　　　　　　書記官  陳明俐
